臺灣高等法院臺南分院刑事判決　　　　100年度上訴字第586號
上　訴　人　臺灣雲林地方法院檢察署檢察官
被　　　告　許志文
上列上訴人因被告違反毒品危害防制條例案件，不服臺灣雲林地
方法院99年度訴字第858號中華民國100年4月20日第一審判決（
起訴案號：臺灣雲林地方法院檢察署99年度偵字第4384、4536、
4537、4538、4539、5920號），提起上訴，本院判決如下：
    主  文
上訴駁回。
    理  由
一、按依刑事訴訟法第350條、第361條、第362條、第367條規定
    ，不服地方法院之第一審判決，提起第二審上訴者，須提出
    上訴書狀，並應敘述「具體理由」，為上訴必備之程式。所
    稱具體理由，必係依據卷內既有訴訟資料或提出新事證，指
    摘或表明第一審判決有何採證、認事、用法或量刑等足以影
    響判決本旨之不當或違法，而構成應予撤銷之具體事由，始
    克相當；如未依上揭意旨指出具體事由，而僅泛言或單憑當
    事人自我說詞，指摘原判決採證認事違法、用法不當、判決
    不公、量刑過重等等，即屬未敘述具體理由，所提第二審上
    訴不合法律上之程式，得不經言詞辯論，由第二審法院予以
    判決駁回（最高法院98年度台上字第6531號刑事判決意旨參
    照）。
二、本件上訴意旨略以：
  (一)依刑法第56條修正理由之說明，謂「對繼續犯同一罪名之罪
    者，均適用連續犯之規定論處，不無鼓勵犯罪之嫌，亦使國
    家刑罰權之行使發生不合理之現象。」「基於連續犯原為數
    罪之本質及刑罰公平原則之考量，爰刪除有關連續犯之規定
    」等語，即係將本應各自獨立評價之數罪，回歸本來就應賦
    予複數法律效果之原貌。因此，就刑法修正施行後多次販賣
    毒品之犯行，採一罪一罰，始符合立法本旨。次按刑法上量
    刑之一切標準，應以行為人之責任為基礎，並審酌一切情狀
    ，尤應注意刑法第57條所列各款事項，為科刑輕重之標準，
    諸如犯罪手段，犯罪行為人違反義務之程度、犯罪所生之危
    險、犯罪行為人犯罪後之態度，均應綜合考量。又「刑罰之
    量定，固屬法院自由裁量之職權行使，惟刑事審判之量刑，
    在於實現刑罰權之分配的正義，故法院對科刑判決之被告量
    刑，應符合罪刑相當原則，使罰當其罪，以契合人民之法律
    感情，此所以刑法第57條明定科刑時應審酌一切情狀，尤應
    注意該條所列各款情形，以為科刑輕重之標準。」（最高法
    院96年台上字第2357號判決參照）。是以，基於刑罰公平原
    則之考量，杜絕僥倖之犯罪心理，並避免易致鼓勵犯罪之誤
    解，已刪除第56條連續犯最高僅加重其刑二分之之一規定，
    回歸刑法第50條之數罪併罰之基本模式，使國家刑罰權之行
    使不致發生不合理之現象。從而，法官論罪科刑並就數罪定
    其應執行刑時，即當本於該次修法之理念，不應將數罪合併
    定處之應執行刑，低於舊法時依連續犯論處之刑度。
  (二)另強制整體自由刑之形成，依據刑法第51條第5 款之規定，
    固採限制加重原則，以最重之宣告刑為下限，以各宣告刑之
    總和為上限，併有一絕對限制上限之規定，然此一數罪併罰
    之規定，係為了避免累罰之效應存在而設，而必須重新為整
    體刑之形成，然並不能據此導出給予犯罪行為人，享有過度
    刑罰優惠之結果，僅能依據限制加重原則，在被告數罪之宣
    告刑上，依據累進遞減原則，定其應得之執行刑。累進遞減
    原則之設定，依據台北地方法院、臺中地方法院、高雄地方
    法院93年度處理數罪併罰時，針對第二個犯罪之宣告刑，在
    記入應執行刑時所記入之刑度，大約接近0.67的數值，因此
    在累近遞減原則之設計上，以0.7 作為第二宣告刑責任遞減
    係數之始。其公式為應執行刑等於最重宣告刑加上第二重宣
    告刑乘以0.7加上第三重宣告刑乘以0.6加上第四重宣告刑乘
    以0.5 ，以此類推下去。而合理得出一具體之整體執行刑。
    ( 參見黃榮堅著，數罪併罰量刑模式構想，刑法修正後之適
    用問題，最高法院學術研究會叢書(十二)) 。本件依據上開量刑
    原則，被告所應得之執行刑至少為有期徒刑10年5月。(3 年
    8月＋3年10月×0.7＋3年10月×0.6＋3年10月×0.5＝10年5
    月)。
  (三)本件原判決判處被告許志文販賣第二級毒品甲基安非他命4
    次，分別判處有期徒刑3年8月、3年10月、3年10月、3年10
    月，依刑法第51條第5 款規定，法院定執行刑之範圍為有期
    徒刑3年8月至15年2月間，原審法院定應執行之刑為4年2 月
    ，符合法律規範，然立法者業已廢止刑法連續犯，採一罪一
    罰，就人民觀點來看，一罪一罰之意，當係所有刑度累加，
    而本案之執行刑為4年2月，被告所需服之刑期尚不到所有刑
    度累加之一半，且前揭執行刑之刑度分攤至被告之4 次犯行
    ，等同被告每次販賣第二級毒品甲基安非他命一次，所需服
    之刑期僅為有期徒刑1 年15日，原審判決對人民顯示一個意
    義，就是「販賣毒品越多次，每次犯行所需服之刑期越少」
    ，此無異與人民之法律情感嚴重背離，亦有為立法者廢止連
    續犯，採一罪一罰之意旨及刑罰公平原則，故原判決所定之
    執行刑過低，有所不當，請撤銷原判決，改定被告許志文販
    賣第二級毒品甲基安非他命四次，應執行有期徒刑7年至10
    年5月間之徒刑。爰依刑事訴訟法第344條第1項，第361條提
    起上訴，請將原判決撤銷，更為適當合法之判決等語。
三、按數罪併罰之定應執行之刑，係出於刑罰經濟與責罰相當之
    考量，並非予以犯罪行為人或受刑人不當之利益，為一種特
    別的量刑過程，相較於刑法第57條所定科刑時應審酌之事項
    係對一般犯罪行為之裁量，定應執行刑之宣告，乃對犯罪行
    為人本身及所犯各罪之總檢視，除應考量行為人所犯數罪反
    應出之人格特性，並應權衡審酌行為人之責任與整體刑法目
    的及相關刑事政策，在量刑權之法律拘束性原則下，依刑法
    第51條第5 款之規定，採限制加重原則，以宣告各刑中之最
    長期為下限，各刑合併之刑期為上限，但最長不得逾30年，
    資為量刑自由裁量權之外部界限，並應受法秩序理念規範之
    比例原則、平等原則、責罰相當原則、重複評價禁止原則等
    自由裁量權之內部抽象價值要求界限之支配，使以輕重得宜
    ，罰當其責，俾符合法律授與裁量權之目的，以區別數罪併
    罰與單純數罪之不同，兼顧刑罰衡平原則。個案之裁量判斷
    ，除非有全然喪失權衡意義或其裁量行使顯然有違比例、平
    等諸原則之裁量權濫用之情形，即不得任意指其為違法或不
    當(最高法院100年台上2878號判決意旨參照) 。另按量刑的
    輕重，屬事實審法院得依職權自由裁量之事項，苟已斟酌刑
    法第57條各款所列情狀而未逾越法定刑度，不得遽指為違法
    ，且在同一犯罪事實與情節，如別無其他加重或減輕之原因
    ，下級審量定之刑，亦無過重或失輕之不當情形，則上級審
    法院對下級審法院之職權行使，原則上應予尊重。
四、經查:
  (一)本件原判決認定被告有原判決事實欄所載之犯行，業已敘明
    所憑證據及認定之理由，經核並無違反經驗法則及論理法則
    。且原判決認該被告所為四次販賣甲基安非他命之行為，均
    係犯毒品危害防制條例第4條第2項之販賣第二級毒品罪( 其
    各次持有甲基安非他命之低度行為，分別為販賣之高度行為
    所吸收，不另論罪) ，而就其所確認之事實而為法律之適用
    。並就被告所為原判決事實欄一(二)、(三)所示犯行，依刑法第
    28條之規定論以共同正犯。復敘明: 被告先後四次販賣甲基
    安非他命之行為，犯意各別，行為各自獨立，應予分論併罰
    ，檢察官起訴認被告所犯上開販賣第二級毒品犯行，分屬包
    括一罪之集合犯，應成立一罪，尚有誤會；被告有原判決犯
    罪事實欄所記載之前科紀錄，其於有期徒刑執行完畢後5 年
    內，故意再犯本案有期徒刑以上之各罪，均為累犯，除販賣
    第二級毒品罪法定本刑無期徒刑部分，依法不得加重外，均
    應依刑法第47條第1 項之規定，加重其刑；另被告就其所犯
    前開販賣第二級毒品行為，均於偵查及審判中自白犯行，故
    均適用毒品危害防制條例第17條第2項規定，各減輕其刑，
    並就被告所犯販賣第二級毒品罪中法定刑為「有期徒刑」與
    「罰金」之部分，均依法先加後減其刑；辯護人雖請求引用
    刑法第59條之規定酌減被告所犯各罪之刑，惟原審認依本件
    犯罪情節觀之，並無對被告宣告法定最低刑度猶嫌過重之情
    形，自與刑法第59條之要件不合，而無該條規定之適用。
  (二)原判決復於「理由」欄三(七)，就被告之量刑情形敘明: 「『
    按數罪併罰，分別宣告其罪之刑，依下列各款定其應執行者
    ：五、宣告多數有期徒刑者，於各刑中之最長期以上，各刑
    合併之刑期以下，定其刑期。但不得逾30年。』，刑法第51
    條第5 款定有明文。又法律上屬於自由裁量事項，尚非概無
    法律性之拘束，在法律上有其外部界限及內部界限。前者法
    律之具體規定，使法院得以具體選擇為適當裁判，此為自由
    裁量之外部界限。後者法院為自由裁量時，應考量法律之目
    的，法律秩序之理念所在，此為自由裁量之內部界限。法院
    為裁判時，二者均不得有所踰越。在數罪併罰應定其應執行
    刑之案件，法院所為刑之酌定，固屬自由裁量事項，然對於
    法律之內、外部界限，仍均應受其拘束，最高法院著有94年
    度台非字第21號裁判要旨足供參考。從而，數罪併罰在定其
    應執行之刑之際，自應再為應執行之刑之決定，亦屬一種特
    別的量刑過程，其考量結果，並非單純表示一種數罪刑度之
    總和而已，而是再次對於同一行為人責任之檢視。相較刑法
    第57條所定科刑時應審酌之事項，此項規定係對一般犯罪行
    為之裁量而言。而合併刑之宣告，則屬一種對犯罪人本身及
    所犯之各種犯罪之綜合判斷。申言之，定執行刑之宣告，並
    非在法定範圍之內自由裁定，應注意行為人從其犯數罪所反
    映的人格特性，及考量刑法目的相關刑事政策，妥為宣告。
    而刑法的功能中，除一般預防及特別預防之外，更重要者，
    乃行為人再社會化及具體的社會保護作用，否則加諸過度之
    刑罰於被告，徒僅造成責任報應，去實現一個未知、抽象的
    正義。因此，是否為被告長期性監禁宣告的同時，應一併考
    量被告犯案情節對社會之衝擊，並注意此舉是否造成被告更
    生絕望之心理反應，使得被告之人格遭受完全性地抹滅。換
    言之，必須考量刑罰手段之相當性，儘量選擇能使受刑人復
    歸社會生活之刑罰方法。法官無法以所謂『治亂世用重典』
    之理由，加重刑罰以圖遏止歪風，不能過度強調所謂一般預
    防刑罰目的。實則，就人性尊嚴及人權的思想而言，任何一
    個人均非他人的工具，以加重被告的刑罰作為達到阻嚇其他
    人犯罪的手段，被告已淪為教化社會大眾的工具，喪失了作
    為一個人主體性，這均與我國刑事政策之立法有違。此應為
    最高法院所揭示『內部界限』之內涵。從而，原審判決審酌
    被告稱其國中肄業之學歷，教育程度不高，惟其販賣第二級
    毒品甲基安非他命予許哲學、林俊良及徐志偉等人，流毒他
    人，危害社會風氣及他人身體健康甚鉅，惟念其犯後迭於偵
    審中均能坦承犯行，頗具悔意，且被告因自身施用毒品成癮
    ，不可自拔，為施用毒品方鋌而走險步上販賣甲基安非他命
    一途，足認被告販毒獲利之目的只為了滿足毒癮，而非其他
    暴利。再被告販賣第二級毒品之次數共四次，販賣所得分別
    為500元及2,000元不等，對象僅有三人，全部販賣所得也只
    有6,500 元，其販賣甲基安非他命之數量及所得尚微，其惡
    性自與大量或長期販毒者迥異，犯罪情節顯然較輕，此較諸
    大量販賣毒品與不特定多數人施用，藉以牟取暴利之情並不
    相同，危害社會之程度亦有差別，過長之刑度對被告而言，
    反而有害其回歸社會等一切情狀，分別量處如原判決附表所
    示之宣告刑( 即依序為有期徒刑三年八月、三年十月、三年
    十月、三年十月) 。再者，被告現年38歲，果若定以過重之
    應執行刑，其效用可能隨著長期刑之執行，等比例地大幅下
    跌，效用甚低，對被告之教化效果亦不佳，尚且加重國家財
    政無益負擔，為此考量被告之人格特質及復歸社會之可能，
    爰定其應執行之刑為如原判決主文所示( 即有期徒刑四年二
    月) ，以期兼顧對於被告之警示及更生。至公訴人求處有期
    徒刑七年，尚嫌過重」等語。復就被告販賣毒品所得，為與
    共犯連帶沒收及抵償之諭知；另就被告所有持供販毒所用之
    行動電話(0000000000號)為與共犯連帶沒收及追徵之諭知。
  (三)本院經核原判決認事用法，俱無不合，並已詳細說明審酌科
    刑之理由，且未逾越法定刑度，亦未見有濫用自由裁量之權
    限，核無不當或違法之情形。揆諸前開判決意旨說明，本院
    自應予尊重。
五、綜上所述，本件檢察官僅以前詞，針對原審法院刑罰裁量權
    行使範疇事項，請求本院撤銷改判，而未確實依據卷內既有
    訴訟資料或提出新事證，具體指摘或表明第一審判決有何認
    事採證不當或違法之事由，或明確指出原審所為證據證明力
    之判斷、推論如何違背經驗、論理法則，或彼先前之自白有
    何違反任意性之規定。揆諸前開說明，本件檢察官上訴理由
    ，難謂係具體理由。是認本件檢察官上訴，不合法律上之程
    式，爰依刑事訴訟法第367 條前段之規定駁回檢察官上訴，
    並不經言詞辯論為之。
六、依刑事訴訟法第367條前段、第372條，判決如主文。
中    華    民    國   100    年    6     月    15    日
                  刑事第六庭    審判長法  官  董武全
                                      法  官  孫玉文
                                      法  官  賴純慧
以上正本證明與原本無異。
如不服本判決應於收受送達後10日內向本院提出上訴書狀，其未
敘述上訴理由者，並得於提起上訴後10日內向本院補提理由書（
均須按他造當事人之人數附繕本）「切勿逕送上級法院」。
                                      書記官  蔡宜均
中    華    民    國   100    年    6     月    15    日